【裁判字號】    98,勞訴,25
【裁判日期】    981027
【裁判案由】    給付職業災害補償金   等
【裁判全文】
臺灣高雄地方法院民事判決              98年度勞訴字第25號
原      告  乙○○
訴訟代理人  顏萬文律師
被      告  先鋒保全股份有限公司
法定代理人  甲○○
訴訟代理人  張名賢律師
複 代理 人  呂政庭律師
上列當事人間請求給付職業災害補償金等事件，經本院於民國98
年10月13日言詞辯論終結，判決如下：
    主  文
原告之訴及假執行之聲請均駁回。
訴訟費用由原告負擔。
    事  實  及  理  由
一、原告主張：
  (一)原告與訴外人陳昇宏均受僱被告，並派駐擔任屏東縣高樹鄉
    高美橋下夜間高樹出口值勤保全員，原告並兼任副組長職務
    ，負責管理高美橋下管制站（下稱系爭管制站）及美濃哨所
    、高樹哨所（下稱系爭高樹哨所）等3 個值勤點之保全人員
    管理工作。原告於民國97年4 月11日22時30分許，接獲訴外
    人即系爭高樹哨所保全員陳佳村來電告知，同組保全員陳昇
    宏於是（11）日20時30分溜班外出，直至22時30分仍未回，
    原告為盡保全員副組長之責，電請陳昇宏回系爭高樹哨所值
    班。嗣陳昇宏於97年4 月11日23時30分許，駕車前來系爭管
    制站，隨即自車箱取出預藏鐵棍毆打原告，造成原告受有「
    創傷性右眼眼球穿刺傷併眼瞼撕裂傷、右顏面骨骨折」之傷
    害（下稱系爭傷害），並致右眼視力永久完全喪失。
  (二)原告執行職務時，遭陳昇宏持鐵棍毆傷，係屬職業災害。又
    原告每月薪資為新台幣（下同）17,280元，因本件職業災害
    在醫療中不能工作8 個月，薪資損失計138,240 元，並支出
    必要醫療費用10萬元，爰依勞動基準法（下稱勞基法）第59
    條第1 項第1 、2 款規定，請求被告補償上開薪資損失及醫
    療費用。再者，陳昇宏既為被告之受僱人，陳昇宏於執勤中
    傷害原告，依民法第188 條第1 項規定，被告應負連帶賠償
    責任；而原告右眼視力完全喪失，減少勞動能力100 萬元，
    且原告右眼失明，精神上痛苦難以形容，請求慰撫金100 萬
    元。
  (三)並聲明：(1)被告應給付原告2,238,240 元，及自起訴狀繕本
    送達翌日起至清償日止，按年息百分之5 計算之利息。(2)願
    供擔保，請准宣告假執行。
二、被告則以：
  (一)原告遭陳昇宏毆傷時間，固為上班時間，惟本件係原告與陳
    昇宏互毆，並均受有傷害，即該互毆行為並非屬「就業上一
    切必要行為及其附隨行為」，是原告所受系爭傷害非屬職業
    災害。又原告與陳昇宏因前開互毆行為，均經台灣屏東地方
    法院檢察署檢察官以傷害罪起訴，且勞工保險局亦認原告主
    張原因不足為職業災害之認定，駁回原告申請職災保險給付
    ，是原告依勞基法請求補償薪資損失及醫療費用，並無理由
    。再者，原告雖遭陳昇宏持鐵棍毆傷，然陳昇宏之職務內容
    不包含傷害人之身體，顯見陳昇宏毆傷原告並非執行職務之
    行為，是原告依民法第188 條第1 項規定，請求被告負僱用
    人之連帶賠償責任，亦無理由。另縱認本件被告應負損害賠
    償責任，然原告就本件損害之發生及擴大，與有過失；且依
    勞基法第60條規定，雇主依勞基法規定給付之補償，得抵充
    就同一事故所生損害之賠償金額，故原告就本件未抵充部分
    金額之請求，為無理由。
  (二)並聲明：(1)原告之訴駁回。(2)如受不利判決，願供擔保請准
    宣告免為假執行。
三、兩造不爭執之事項及簡化之爭點為：
  (一)兩造不爭執事項：
  1.原告與陳昇宏均受僱被告擔任保全員，原告值勤點在系爭管
    制站，陳昇宏則在系爭高樹哨所，並原告為陳昇宏之副組長
    。於97年4 月11日晚上，原告因陳昇宏溜班外出，經多次以
    電話催促，嗣陳昇宏於同日23時30分許，駕車前來系爭管制
    站，與上前質問之原告發生口角衝突，陳昇宏即自車箱內取
    出鐵棍1 支，持之朝原告頭部揮擊，鐵棍擊中原告右眼，致
    原告受有系爭傷害，並因而倒地。原告遭此毆打後，心有不
    甘，旋起身與陳昇宏互相扭打，陳昇宏因此受有「右下胸瘀
    血1 處（5X0.5 公分）、左前臂瘀血2 處（各為6X1 公分、
    3.2X0. 5公分）及右前臂瘀血2 處（各為4X0.3 公分、4X0.
    5 公分）」等傷害，原告則另受有「左手撕裂傷、右臂及左
    腳皮下出血及扭傷」等傷害。
  2.原告受有系爭傷害，經送醫急診，於當日接受眼球鞏膜修復
    及眼瞼縫合手術，惟其右眼視力仍永久完全喪失、無光覺，
    而完全毀敗失明。
  3.原告遭陳昇宏毆傷時間，為原告及陳昇宏上班時間。
  4.原告每月薪資17,280元，因本件傷害在醫療中不能工作8 個
    月，被告未給付薪資。又原告因系爭傷害支出必要醫藥費用
    10萬元。
  5.原告已請領勞保殘廢補助352,548元。
  6.如原告請求有理由，就減少勞動能力100 萬元部分，被告不
    爭執。
  (二)兩造爭執事項：
  1.原告遭陳昇宏毆打受有系爭傷害，是否為「職業災害」？即
    原告依勞基法第59條第1 項第1 、2 款規定，請求被告補償
    薪資損失及醫療費用部分，有無理由？
  2.陳昇宏持鐵棍毆打原告，是否為執行職務行為？即原告依民
    法第188 條第1 項規定，請求被告負損害賠償責任，有無理
    由？
  3.若被告應負責任，原告是否與有過失？原告得請求之金額為
    何？
四、前揭不爭執事項，業據原告提出診斷證明書1 紙（本院98年
    度雄勞調字第1 號卷第6 頁）等為證，並經依職權調取台灣
    屏東地方法院98年度訴字第50號（下稱系爭刑案）全卷核閱
    無訛，堪認為真實。茲就兩造之爭點，析述本院得心證之理
    由如下：
  (一)原告遭陳昇宏毆打受有系爭傷害，是否為「職業災害」？即
    原告依勞基法第59條第1 項第1 、2 款規定，請求被告補償
    薪資及醫療費用部分，有無理由？
  1.「按職業災害，係勞工於執行業務上之工作時，因工作的意
    外事故，而致工人發生死亡、殘廢、傷害或疾病的災害，惟
    勞基法就「職業災害」並未加以定義，參照勞工安全衛生法
    第2 條第4 款對於職業災害定義之規定，勞工就業場所之建
    築物、設備、原料、材料、化學物品、氣體、粉塵等或作業
    活動及其他職業上原因引起之勞工疾病、傷害、殘廢或死亡
    為職業災害，是勞基法第59條第4 款所稱之職業傷害，當指
    上述雇主提供工作埸所之安全與衛生設備等職業上原因所致
    勞工之傷害而言」（參照最高法院78年度台上字第371 號判
    決要旨）。又勞基法第59條職業災害補償之立意，無非係因
    近代的事業經營，由於機械或動力的使用，或由於化學物品
    或輻射性物品的使用，或由於工廠設備的不完善，致使勞工
    傷病、死亡或殘廢，勞工一旦不幸遭受職業上的災害，往往
    使勞工及其家屬的生活陷於貧苦無依的絕境，勞工若因執行
    業務而發生職業上的災害，當然應由雇主負賠償或補償的責
    任。然職業災害補償在解釋上，須勞工因就業場所或作業活
    動及職業上原因造成之傷害，即造成職業災害之原因須雇主
    『可得控制之危害』始有適用，若危險發生之原因非雇主可
    控制之因素所致，則不宜過份擴張解釋職業災害認定之範圍
    ，否則無異加重雇主之責任，而減少企業之競爭力，同時亦
    有礙社會之經濟發展。質言之，關於勞基法「職業災害」之
    認定基準係採相當因果關係說，即必須勞工所擔任之「業務
    」與「災害」之間有密接關係存在，而所謂密接關係指「災
    害」必須係被認定為業務內在或通常伴隨的潛在危險的現實
    化，並勞災補償的本質亦屬損失填補的一種型態，故職業災
    害必須業務和勞工的傷病之間有一定因果關係存在為必要，
    且勞工擔任的「業務」，其範圍較通常意義之業務為寬，除
    業務本身外，業務上附隨的必要、合理的行為亦包含在內；
    準此，職業災害之「業務」係指「勞工基於勞動契約在雇主
    支配下的就勞過程」（即業務遂行性），並「一定因果關係
    」（即業務起因性），指以傷病所發生之一切不可欠的一切
    條件為基礎，依經驗法則判斷業務和傷病之間具有相當的因
    果關係。
  2.查，本件事故起因於陳昇宏溜班外出，原告基於副組長管理
    之責，以電話催請返回工作崗位，嗣陳昇宏前來系爭管制站
    ，原告上前質問，並與之發生口角衝突，陳昇宏即持鐵棍朝
    原告頭部揮擊，致原告受有系爭傷害，已如前述。依上而論
    ，原告雖為執行副組長之管理職務，惟陳昇宏持鐵棍毆打原
    告，係因與原告言語爭吵，心生不滿，而發生之突發性衝突
    事件，非屬業務內在或通常伴隨的潛在危險之現實化；且依
    客觀情形，主管人員於管理組員正常執勤時，通常不會發生
    遭組員毆打之情事，是原告執行職務與遭陳昇宏毆打成傷間
    ，並無相當因果關係存在，而不具有「業務起因性」。又本
    件亦非因就業場所或作業活動及職業上原因造成之傷害，而
    係因陳昇宏就原告之管理行為，心生不滿，並與原告發生口
    角爭執，始持鐵棍毆打原告之個人犯罪行為，即係涉及人與
    人間互動關係、個人情緒反應及自我行為控制等，非為被告
    可控制之因素所致，不屬於被告「可得控制之危害」。
  3.綜上，原告雖為管理組員陳昇宏，而遭陳昇宏毆打，致受有
    系爭傷害，惟本件事故非屬業務內在或通常伴隨的潛在危險
    之現實化，且原告所受之傷害與其業務之間，不具有相當因
    果關係存在，不符前述之「業務起因性」內涵；又係屬陳昇
    宏個人之犯罪行為，非屬被告可得控制之危害，亦不符前述
    「業務遂行性」之要件，難認係屬勞基法第59條之職業災害
    。從而，原告主張伊為執行副組長職務，而遭陳昇宏毆打致
    右眼失明，依勞基法第59條第1 項第1 、2 款規定，請求被
    告給付職業災害醫療中不能工作之薪資計138,240 元，及醫
    療費用10萬元云云，即屬無據。
  (二)陳昇宏持鐵棍毆打原告，是否為執行職務行為？即原告依民
    法第188 條第1 項規定，請求被告負損害賠償責任，有無理
    由？
  1.按「民法第188 條第1 項所謂受僱人因執行職務不法侵害他
    人之權利，不僅指受僱人因執行其所受命令，或委託之職務
    自體，或執行該職務所必要之行為，而不法侵害他人之權利
    者而言，即受僱人之行為，在客觀上足認為與其執行職務有
    關，而不法侵害他人之權利者，就令其為自己利益所為亦應
    包括在內」，最高法院42年台上字第1224號判例意旨參照。
    又按「民法第188 條第1項所稱之『執行職務』，初不問僱
    用人與受僱人之意思如何，一以行為之外觀斷之，即是否執
    行職務，悉依客觀事實決定。苟受僱人之『行為外觀』具有
    執行職務之形式，在客觀上足以認定其為執行職務者，就令
    其為濫用職務行為，怠於執行職務行為或利用職務上之機會
    及與執行職務之時間或處所有密切關係之行為，自應涵攝在
    內」（最高法院90年度台上字第1991號判決要旨參照）。申
    言之，是否執行職務，應以行為之外觀為準，即在客觀上足
    認為與其執行職務有關者，即不問僱用人與受僱人之意思如
    何，均得認為執行職務。
  2.經核本件事故發生之客觀過程事實，陳昇宏係因不滿原告多
    次以電話催促，並與原告間之口角衝突，始持鐵棍毆打原告
    ，是陳昇宏前開傷害行為，應屬個人行為，顯與其執行職務
    無關，且客觀上亦無從認為與執行保全職務，有任何關連性
    存在。據上，陳昇宏前開傷害原告行為，非屬執行職務之行
    為，顯與民法第188 條第1 項「執行職務」之要件不符；是
    原告主張依民法第188 條第1 項規定，被告應就陳昇宏之傷
    害侵權行為，負連帶賠償責任云云，於法無據。
  (三)又本件非屬勞基法第59條所規定之職業災害，亦與民法第18
    8 條第1 項規定不符，已如前述，是本件應無再行探究原告
    是否與有過失及得請求之金額為何之必要，附此說明。
五、綜上所述，原告依勞基法第59條第1 項第1 、2 款及民法第
    188 條第1 項規定，請求被告給付2,238,240 元（薪資損失
    138,240 元、醫療費用10萬元、減少勞動能力損失100 萬元
    元及精神慰撫金100 萬元），及自起訴狀繕本送達翌日起至
    清償日止，按年息百分之5 計算之利息，為無理由，應予駁
    回。又原告之訴既經駁回，則其假執行之聲請亦失所附麗，
    應併予駁回。
六、本件事證已臻明確，兩造其餘攻擊防禦方法，核與判決結果
    無影響，爰不逐一論述，併此敘明。
七、據上論結，本件原告之訴為無理由，依民事訴訟法第78條，
    判決如主文。
中    華    民    國    98    年     10   月     27    日
                  民事第五庭  法  官  洪榮家
正本係照原本作成。
如不服本判決，應於送達後20日內，向本院提出上訴狀並表明上
訴理由，如於本判決宣示後送達前提起上訴者，應於判決送達後
10日內補提上訴理由書（須附繕本）。
中    華    民    國    98    年     10   月     27    日
                              書記官   胡美儀

司法院資訊處製作；財團法人民間司法改革基金會備份。
